<document xml:lang="sme" id="no_id"><header><title>Vearbbat</title><genre code="facta"/><author><person firstname="Lene" lastname="Antonsen" sex="f" born="" nationality="NO"/></author><wordcount>3379</wordcount><conversion_status type="standard"/><availability><free/></availability><submitter name="Børre Gaup" email="borre.gaup@uit.no"/><multilingual/><origFileName>http://oahpa.no/sme/gramm/verb.html</origFileName><parallel_text xml:lang="eng" location="verb.eng.html"/><parallel_text xml:lang="nob" location="verb.nob.html"/><metadata><uncomplete/></metadata><version>XSLtemplate $Revision$; file-specific xsl  Revision; common.xsl  $Revision$; </version></header><body><p type="title">Vearbbat</p>
<list><p type="listitem">Máttatiippat</p>
<p type="listitem">Diftoŋganjuolgan</p>
<p type="listitem">Dássemolsašuddan</p>
<p type="listitem">Eará konsonántamolsašuddamat</p>
<p type="listitem">Finihtta vearba ja kongrueansa</p>
<p type="listitem">leat-vearba</p>
<p type="listitem">Váldovearba ja veahkkevearba</p>
<p type="listitem">Infinihtta vearbbat</p>
<p type="listitem" xml:lang="fkv">Transitiiva ja intransitiiva</p>
<p type="listitem" xml:lang="smj">Modus</p>
<p type="listitem" xml:lang="est">Indikatiiva</p>
<p type="listitem">Preseansa (dálá áigi)</p>
<p type="listitem">Preterihtta (vássán áigi)</p>
<p type="listitem">Biehttaleapmi</p>
<p type="listitem">Biehttaleaddji imperatiiva</p>
<p type="listitem" xml:lang="sma">Perfeakta</p>
<p type="listitem" xml:lang="fin">Aktio essiiva</p>
<p type="listitem" xml:lang="fra">Konditionála</p>
<p type="listitem" xml:lang="fra">Potentiála</p>
<p type="listitem" xml:lang="ita">Imperatiiva</p>
<p type="listitem">go-jearaldat</p>
</list><p xml:lang="smj">Ruovttoluotta grammatihka váldosiidui .</p>
<p><em type="italic">Vearba </em>muitala mii dáhpáhuvvá dahje mii dahkkojuvvo. </p>
<p type="title">Máttatiippat</p>
<p>Vearbbaid sojaheapmi lea das gitta makkár mátta sánis lea. Mii geahččat galle stávvala leat sáni maŋimuš távttas. <em type="italic">Tákta </em>lea stávvaljoavku man vuosttaš stávval lea deaddostávval. Sániin <em type="italic">rehke-nastit </em>ja <em type="italic">muitališ-goahtit </em>leat goappašiin guokte távtta, vaikko stávvallogut eai leat seammá. <em type="italic">láibut </em>-vearbbas lea fas dušše okta tákta. </p>
<p><em type="italic">Bárrastávvalvearbbaid </em>maŋimuš távttas leat guokte stávvala. Infinitiivvageažus lea '-at', '-it' dahje '-ut': <em type="italic">boahtit mannat lávlut rehkenastit muitališgoahtit </em>. Vearbbain lea dássemolsašupmi maŋimus távttas. </p>
<p><em type="italic">Bárahisstávvalvearbbaid </em>maŋimuš távttas leat golbma stávvala. Infinitiivvageažus lea álo '-it': <em type="italic">muitalit boradit </em>. Vearbbain ii leat dássemolsašupmi. </p>
<p><em type="italic">Kontrakšuvdnavearbbaid </em>maŋimuš távttas leat guokte stávvala. Infinitiivvageažus lea '-át', '-et' dahje '-ot': <em type="italic">diŋgot čohkkát fárret </em>. Vearbbain ii leat dássemolsašupmi, ja daid sojahit sullii seammá ládje go bárrastávvalvearbbaid, muhto muhtin sojahanhámit leat seammaláganat go bárahisstávvalvearbbain: <em type="italic">moai 'diŋgojetne', sii 'diŋgojit', mun 'diŋgojin', don 'diŋgojit', sii 'diŋgojedje' </em>. </p>
<p type="title">Diftoŋganjuolgan</p>
<p>Távtta nuppi stávvala vokála sáhttá báidnit vuosttaš stávvala diftoŋgga. Diftoŋga rievdá monoftoŋgan (eaŋkilvokálan), go nuppi stávvala vokála lea:</p>
<list><p type="listitem">- 'ii', omd. <em type="italic">diđii (diehtit) </em></p>
<p type="listitem">- 'e' ja 'o', omd. <em type="italic">dihten (diehtit), ožžon (oažžut) </em>, muhto ii biehttalanhámis: <em type="italic">in 'dieđe', in 'oaččo </em></p>
</list><p type="title">Dássemolsašuddan</p>
<p>Konsonántajoavku mii lea maŋimuš távtta vuosttaš ja nuppi stávvala gaskkas, molsašuddá dábálaččat, omd. <em type="italic">diehtit - dieđán </em>. <em type="italic">Gievrras dássi </em>lea omd. infinitiivvas ja preseanssa máŋggaidlogus . <em type="italic">Geahnohis dássi </em>lea fas omd. bárrastávvalvearbbaid biehttalanhámis. Dušše bárrastávvalvearbbain lea dássemolsašupmi. </p>
<p>Dás leat dássemolsašuddanovdamearkkat - gievrras dássi gurut bealde, geahnohis dássi olgešbealde. Fuobmá ahte go 'i'-bustávva boahtá vokála maŋis, de dat adnojuvvo konsonántan ('-j-') ja gullá dan dihte konsonántajovkui:</p>
<list><p type="listitem">ma <em type="italic">nn </em>at - ma <em type="italic">n </em>an, oa <em type="italic">đđ </em>it - oa <em type="italic">đ </em>án, ba <em type="italic">ss </em>at - ba <em type="italic">s </em>an, ba <em type="italic">ll </em>at - ba <em type="italic">l </em>an </p>
<p type="listitem" xml:lang="isl">lá <em type="italic">ib </em>ut - lá <em type="italic">ibb </em>ui, lá <em type="italic">vl </em>ut - lá <em type="italic">vll </em>un, oa <em type="italic">st </em>it - oa <em type="italic">stt </em>án </p>
<p type="listitem" xml:lang="nno">oa <em type="italic">gg </em>ut - oa <em type="italic">kk </em>un </p>
<p type="listitem" xml:lang="smn">bo <em type="italic">tn </em>it - bo <em type="italic">n </em>án, vuo <em type="italic">dj </em>it - vuo <em type="italic">j </em>án, já <em type="italic">pm </em>it - já <em type="italic">m </em>án </p>
<p type="listitem" xml:lang="nno">bu <em type="italic">kt </em>it - bu <em type="italic">vtt </em>án, ha <em type="italic">ks </em>it - ha <em type="italic">vss </em>án </p>
<p type="listitem" xml:lang="smj">da <em type="italic">hk </em>at - da <em type="italic">g </em>an, bá <em type="italic">hč </em>it - bá <em type="italic">ž </em>án </p>
</list><p>Suorggiduvvon vearbbain lea dássemolsašuddan suorgásis, jus das leat guokte stávvala, nugo sániin <em type="italic">dolastallat, muitaladdat </em>. Dáin sániin leat guokte távtta: ('do-la)('stal-lat) ('mui-ta)('lad-dat). Dasto lea dássemolsašuddan maŋimus távttas. Gievrras dássi lea earret eará ovttaidlogu 3. persovnnas, preseanssas, ja geahnohis dássi ges earret eará ovttaidlogu 1.persovnnas, preseanssas: </p>
<list><p type="listitem" xml:lang="smj">dolasta <em type="italic">ll </em>at - dolasta <em type="italic">ll </em>á - dolasta <em type="italic">l </em>an </p>
<p type="listitem">muitala <em type="italic">dd </em>at - muitala <em type="italic">dd </em>á - muitala <em type="italic">tt </em>an </p>
</list><p>Dás sáhtát lohkat eanet dássemolsašumi birra</p>
<p type="title">Eará konsonántamolsašuddamat</p>
<p>Bárahisstávvalvearbbain lea konsonánta loahpas preseanssa biehttalanhámis ja ovttaidlogu 2. persovnna imperatiivvas . Dábálaččat dát konsonánta lea seamma go infinitiivvas, muhto gávdnojit dattege spiehkastagat. Jietnadagat mat leat nuppi ja goalmmát stávvaliid gaskkas infinitiivvas, leat sáni loahpas biehttalanhámis/imperatiivvas. Davvisámegielas eai sáhte vaikko makkár konsonánttat leat sáni loahpas, ja dalle konsonánttat molsašuddet infinitiivva ja imperatiivva/biehttalanhámi gaskkas. Konsonánttat mat sáhttet leat sániid loahpas leat t, s, š, l, r ja n. Molsašuddamiid ovdamearkkat bárahisstávvalvearbbain:</p>
<list><p type="listitem"><em type="italic">h &gt; t </em>, omd. <em type="italic">veahkehit - (ii) veahket </em></p>
<p type="listitem"><em type="italic">d &gt; t </em>, omd. <em type="italic">boradit - (ii) borat </em></p>
<p type="listitem" xml:lang="vep"><em type="italic">z &gt; s </em>, omd. <em type="italic">smirezit - (ii) smires </em></p>
</list><p>Sáni loahpas maid eai sáhte leat guokte konsonántta. Jus infinitiivvas leat guokte konsonántta nuppi ja goalmmát stávvaliid gaskkas, de vuosttaš konsonánta bisuhuvvo biehttalanhámis/imperatiivvas.</p>
<list><p type="listitem"><em type="italic">st &gt; s </em>, omd. <em type="italic">oamastit - (ii) oamas </em></p>
<p type="listitem"><em type="italic">sk &gt; s </em>, omd. <em type="italic">dájáskit - (ii) dájás </em></p>
<p type="listitem"><em type="italic">sm &gt; s </em>, omd. <em type="italic">boarásmit - (ii) boarás </em></p>
<p type="listitem"><em type="italic">št &gt; š </em>, omd. <em type="italic">beroštit - (ii) beroš </em></p>
<p type="listitem"><em type="italic">ld &gt; l </em>, omd. <em type="italic">buđaldit - (ii) buđal </em></p>
<p type="listitem"><em type="italic">lg &gt; l </em>, omd. <em type="italic">jámálgit - (ii) jámál </em></p>
<p type="listitem"><em type="italic">rd &gt; r </em>, omd. <em type="italic">ipmirdit - (ii) ipmir </em></p>
</list><p type="title">Finihtta vearba ja kongrueansa</p>
<p>Finihtta vearba sodjá persovnna ja logu mielde.</p>
<p>Lea kongrueansa (ovttahápmásašvuohta) subjeavtta ja finihtta vearbba gaskkas: <em type="italic">mun boađán, don boađát, mun boađán - sii boađášedje </em>. Loga eanet kongrueanssas dás . </p>
<p type="title">leat-vearba</p>
<p><em type="italic">leat </em>lea bárahisstávvalvearba, ja das leat seammá sojahangehčosat go eará bárahisstávvalvearbbain. <em type="italic">leat </em>-vearba sáhttá cealkagis doaibmat sihke váldovearban ja veahkkevearban: </p>
<list><p type="listitem"><em type="italic">Váldovearba: </em><em type="italic">Mun lean Elle. Beana lea skibas. Joavnna lea dáppe. </em></p>
<p type="listitem"><em type="italic">Veahkkevearba: </em><em type="italic">Mun lean lohkan girjji. Soai leaba fárren. </em></p>
<p type="listitem"><em type="italic">Váldo- ja veahkkevearba: </em><em type="italic">Mun lean leamaš olgoriikkas. </em></p>
</list><p><em type="italic">leat </em>-vearba geavahuvvo veahkkevearban go ráhkada perfeavtta ja aktio essiivva: </p>
<list><p type="listitem"><em type="italic">perfeakta: </em><em type="italic">Soai 'leaba boahtán'. Don 'leat čohkkedan' mu stullui. </em></p>
<p type="listitem"><em type="italic">aktio essiiva: </em><em type="italic">Soai 'leaba boahtime'. Moai 'letne bassame' viesu. </em></p>
</list><p>Loga eanet perfeavttas dás ja aktio essiivvas dás .</p>
<p><em type="italic">leat </em>sáhttá maid muitalit oamasteami birra, ja dalle galgá okta lahttu lea lokatiivvas: </p>
<list><p type="listitem"><em type="italic">Eatnis leat bohccot. </em></p>
<p type="listitem"><em type="italic">Márehis lea ođđa biila. </em></p>
<p type="listitem"><em type="italic">Munnos eai leat gintalat. </em></p>
</list><p>Loga eanet 'mus-lea'-cealkagiin dás .</p>
<p type="title">Váldovearba ja veahkkevearba</p>
<p>Váldovearba sáhttá leat áidna vearba cealkagis. Veahkkevearba dárbbaša váldovearbba vai cealkka lea grammáhtalaš. Sámegielas leat golmmalágan veahkkevearbbat: <em type="italic">leat </em>-vearba, biehttalanvearba ja modála veahkkevearbbat. Fuobmá ahte veahkkevearba sodjá persovnna ja logu mielde, muhto váldovearba lea infinihtta hámis. </p>
<p><em type="italic">Biehttalanvearbba </em>maŋŋel galgá váldovearba lea biehttalanhámis, juogo preseanssas dahje preterihtas: <em type="italic">Mun 'in boađe'. Iŋgá 'ii boahtán'. </em></p>
<p><em type="italic">leat </em>-vearbba maŋŋel sáhttá váldovearba leat juogo perfeavtta partisihpas dahje aktio essiivvas. Perfeavtta partisihppa muitala loahpahuvvon dagu birra, ja aktio essiiva fas muitala ahte dahku lea dáhpáhuvvame: <em type="italic">Mun 'lean oađđán'. Elle 'lei' viesu 'bassame', go telefovdna čuojai. </em></p>
<p><em type="italic">Modála veahkkevearbbat </em>muitalit vejolašvuođa dahje dárbbu birra. Dábálaš modála veahkkevearbbat leat <em type="italic">galgat, sáhttit, máhttit, fertet, šaddat, áigut </em>. Modála veahkkevearbbaid maŋŋel galgá váldovearba leat infinitiivvas: <em type="italic">Mun áiggun vuolgit. Elle máhttá sihkkelastit. Soai sáhttiba veahkehit du. Biila cuovkanii, ja mii šattaimet bussiin johtit. </em></p>
<p>Loga eanet veahkkevearbbain ja váldovearbbain .</p>
<p type="title">Infinihtta vearbbat</p>
<p>eai soja persovnna ja logu mielde, omd.</p>
<list><p type="listitem">infinitiiva (vuođđohápmi): <list><p type="listitem"><em type="italic">Dii fertebehtet 'boahtit' áiggil. </em></p>
</list></p>
<p type="listitem">perfeavtta partisihppa: <list><p type="listitem"><em type="italic">Soai leaba juo 'boradan'. </em></p>
<p type="listitem"><em type="italic">Máret lea 'leamaš' olgoriikkas. </em></p>
</list></p>
<p type="listitem">vearbbaid biehttalanhápmi, preseansa ja preterihtta: <list><p type="listitem"><em type="italic">Mun in 'boađe' ihttin, ja lean gullan ahte earátge eai 'boađe'. </em></p>
<p type="listitem"><em type="italic">Mii eat 'leat' olgoriikkas. </em></p>
<p type="listitem"><em type="italic">Doai eahppi 'lean' olgoriikkas diibmá. </em></p>
</list></p>
<p type="listitem">aktio essiiva: <list><p type="listitem"><em type="italic">Mun ledjen 'oađđime', go telefovdna riŋgii. </em></p>
</list></p>
</list><p>Dain lea seamma hápmi beroškeahttá cealkaga subjeavttas. Dat geavahuvvojit ovttas veahkkevearbbain, mii sodjá persovnna ja logu mielde. Perfeavtta partisihppa lea dábálaččat seammalágan go biehttalanhámi preterihtta. Spiehkastahkan lea <em type="italic">leat </em>-vearba, man perfeavtta partisihppa lea <em type="italic">leamaš </em>, ja biehttalanhámi preterihtta lea <em type="italic">lean </em>. </p>
<p>Dasa lassin gávdnojit infinihtta vearbbat mat eai gula verbálii:</p>
<list><p type="listitem">preseansa partisihppa: <em type="italic">Uvnna duohken 'orru' sáhpánat eai addán ráfi. </em></p>
<p type="listitem">aktio lokatiiva: <em type="italic">Son gilddii mu dan 'muitaleames'. </em></p>
<p type="listitem">gerunda: <em type="italic">Ohppen ollu 'barggadettiin' áššiin. </em></p>
<p type="listitem">vearbagenetiiva: <em type="italic">Son bođii 'čuoigga' skuvlii. </em></p>
<p type="listitem">vearbaabessiiva: <em type="italic">Son doamai 'borakeahttá' gávpogii. </em></p>
<p type="listitem">supiidna: <em type="italic">Son bođii girjjiid 'vieččažit'. Ferten gárvodit bures 'aman' galbmot jámas. </em></p>
</list><p type="title" xml:lang="fkv">Transitiiva ja intransitiiva</p>
<p>Transitiiva vearba váldá objeavtta mii lea akkusatiivvas. <em type="italic">Mun 'boran' láibbi. </em>Intransitiiva vearba ii váldde objeavtta mii lea akkusatiivvas, omd. <em type="italic">mannat </em>. Eará dábálaš transitiiva vearbbat leat <em type="italic">juhkat, lohkat, oastit, vuovdit, váldit </em>. Ovdamearkkat: <em type="italic">Moai juhke gáfe. Mánát lohket girjji. Ovllá osttii viesu. Elle vuvddii biilla. Reaŋga válddii mávssu </em>. </p>
<p type="title" xml:lang="smj">Modus</p>
<p>Vearbahápmi mii almmuha hubmi oainnu cealkaga sisdoalu hárrái. Sámegielas leat njeallje modusa.</p>
<list><p type="listitem">indikatiiva (duohtavuohki): <em type="italic">Mun 'boađán' ihttin. </em></p>
<p type="listitem">imperatiiva (gohččunvuohki): <em type="italic">'Boađe' donge! </em></p>
<p type="listitem">konditionála (eaktovuohki): <em type="italic">Ii ábut vaikko politiijat 'boađášedje'. </em></p>
<p type="listitem">potentiála (veadjinvuohki): <em type="italic">In dieđe 'bođeža' go juovlastállu. </em></p>
</list><p type="title" xml:lang="est">Indikatiiva</p>
<p>Indikatiiva lea vearbba duohtavuohki – omd. <em type="italic">boađát, it boahtán </em>. Dá lea indikatiivva preseansa ja preterihtta: </p>
<p type="title">Preseansa (dálá áigi)</p>
<p>Bárrastávvalvearbbaid maŋimuš távttas leat guokte stávvala, ja geažus lea '-at', '-it' dahje '-ut'. Bárrastávvalvearbbain lea dássemolsašupmi:</p>
<p><em type="italic">Bárrastávvalvearbbat - preseansa </em></p>
<p>- geahnohis dássi lea suivejuvvon</p>
<p xml:lang="hbs">Persovdna</p>
<p xml:lang="smj"><em type="italic">viehkat </em></p>
<p xml:lang="deu"><em type="italic">diehtit </em></p>
<p><em type="italic">goarrut </em></p>
<p xml:lang="smn">mun</p>
<p xml:lang="sma"><em type="italic">viegan </em></p>
<p><em type="italic">dieđán </em></p>
<p><em type="italic">goarun </em></p>
<p>don</p>
<p xml:lang="fao"><em type="italic">viegat </em></p>
<p><em type="italic">dieđát </em></p>
<p><em type="italic">goarut </em></p>
<p xml:lang="nno">son</p>
<p xml:lang="smj"><em type="italic">viehká </em></p>
<p xml:lang="smj"><em type="italic">diehtá </em></p>
<p><em type="italic">goarru </em></p>
<p>moai</p>
<p xml:lang="sma"><em type="italic">vihke </em></p>
<p xml:lang="sma"><em type="italic">dihte </em></p>
<p xml:lang="ita"><em type="italic">gorro </em></p>
<p>doai</p>
<p><em type="italic">viehkabeahtti </em></p>
<p xml:lang="sma"><em type="italic">diehtibeahtti </em></p>
<p><em type="italic">goarrubeahtti </em></p>
<p>soai</p>
<p xml:lang="smj"><em type="italic">viehkaba </em></p>
<p xml:lang="sma"><em type="italic">diehtiba </em></p>
<p><em type="italic">goarruba </em></p>
<p>mii</p>
<p xml:lang="smj"><em type="italic">viehkat </em></p>
<p xml:lang="deu"><em type="italic">diehtit </em></p>
<p><em type="italic">goarrut </em></p>
<p>dii</p>
<p xml:lang="sma"><em type="italic">viehkabehtet </em></p>
<p><em type="italic">diehtibehtet </em></p>
<p><em type="italic">goarrubehtet </em></p>
<p xml:lang="smn">sii</p>
<p><em type="italic">vihket </em></p>
<p><em type="italic">dihtet </em></p>
<p><em type="italic">gorrot </em></p>
<p>Fuobmá ahte buot persovnnain, earret 1. ja 2. persovnna ovttaidlogus, lea gievrras dássi preseanssas. Diftoŋga njuolgá 1. persovnna guvttiidlogus, ja 3. persovnna máŋggaidlogus, omd. <em type="italic">moai vihke, sii vihket </em>. Nuppi stávvala vokála lea 'e' go lea '-at'- dahje '-it'-vearba, ja 'o' go lea '-ut'-vearba dáin persovnnain. Vokálamolsašupmi dagaha ahte diftoŋga njuolgá. </p>
<p>Eará vokálamolsašumit preseanssas lea 'i&gt;á' ovttaidlogus, 'a&gt;á' i 3. persovnna ovttaidlogus. Muhto 3. persovnna ovttaidlogus ja 1. persovnna guvttiidlogus ii leat persovdnageažus preseanssas. Ovdamearkkat: <em type="italic">Mun oađán. Don boađát. Son juhká. Moai vulge </em>. </p>
<p>Cealkkaovdamearkkat:</p>
<list><p type="listitem"><em type="italic">Mii boahtit ihttin. </em></p>
<p type="listitem"><em type="italic">Diehtibeahtti go gos girku lea? </em></p>
</list><p>Bárahisstávvalvearbbaid maŋimuš távttas leat okta dahje golbma stávvala. Ii leat dássemolsašupmi eaige eará molsašumit máddagis:</p>
<p><em type="italic">Bárahisstávvalvearbbat - preseansa </em></p>
<p xml:lang="hbs">Persovdna</p>
<p><em type="italic">muitalit </em></p>
<p><em type="italic">leat </em></p>
<p xml:lang="smn">mun</p>
<p xml:lang="olo"><em type="italic">muitalan </em></p>
<p><em type="italic">lean </em></p>
<p>don</p>
<p><em type="italic">muitalat </em></p>
<p><em type="italic">leat </em></p>
<p xml:lang="nno">son</p>
<p><em type="italic">muitala </em></p>
<p><em type="italic">lea </em></p>
<p>moai</p>
<p xml:lang="fin"><em type="italic">muitaletne </em></p>
<p xml:lang="sma"><em type="italic">letne </em></p>
<p>doai</p>
<p><em type="italic">muitaleahppi </em></p>
<p><em type="italic">leahppi </em></p>
<p>soai</p>
<p><em type="italic">muitaleaba </em></p>
<p><em type="italic">leaba </em></p>
<p>mii</p>
<p><em type="italic">muitalit, muitalat </em></p>
<p><em type="italic">leat </em></p>
<p>dii</p>
<p xml:lang="fin"><em type="italic">muitalehpet </em></p>
<p><em type="italic">lehpet </em></p>
<p xml:lang="smn">sii</p>
<p><em type="italic">muitalit </em></p>
<p><em type="italic">leat </em></p>
<list><p type="listitem"><em type="italic">Mii muitalit dan ihttin. </em></p>
<p type="listitem"><em type="italic">Leaba go girkus dál? </em></p>
</list><p>Kontrakšuvdnavearbbain leat guokte stávvala, ja geažus lea '-át', '-et' dahje '-ot'. Ii leat dássemolsašupmi. Fuobmá ahte muhtun sojahemiin lasihuvvo konsonánta '-j-' ja dalle sodjá vearba bárahisstávvalvearban:</p>
<p xml:lang="eng"><em type="italic">Kontrakšuvdnavearbbat - preseansa </em></p>
<p xml:lang="hbs">Persovdna</p>
<p><em type="italic">čohkkát </em></p>
<p><em type="italic">fárret </em></p>
<p><em type="italic">diŋgot </em></p>
<p xml:lang="smn">mun</p>
<p><em type="italic">čohkkán </em></p>
<p><em type="italic">fárren </em></p>
<p xml:lang="ita"><em type="italic">diŋgon </em></p>
<p>don</p>
<p><em type="italic">čohkkát </em></p>
<p><em type="italic">fárret </em></p>
<p><em type="italic">diŋgot </em></p>
<p xml:lang="nno">son</p>
<p><em type="italic">čohkká </em></p>
<p><em type="italic">fárre </em></p>
<p xml:lang="smj"><em type="italic">diŋgo </em></p>
<p>moai</p>
<p><em type="italic">čohkkájetne </em></p>
<p xml:lang="sma"><em type="italic">fárrejetne </em></p>
<p xml:lang="sma"><em type="italic">diŋgojetne </em></p>
<p>doai</p>
<p><em type="italic">čohkkábeahtti </em></p>
<p><em type="italic">fárrebeahtti </em></p>
<p><em type="italic">diŋgobeahtti </em></p>
<p>soai</p>
<p><em type="italic">čohkkába </em></p>
<p xml:lang="rmf"><em type="italic">fárreba </em></p>
<p xml:lang="rmf"><em type="italic">diŋgoba </em></p>
<p>mii</p>
<p><em type="italic">čohkkát </em></p>
<p><em type="italic">fárret </em></p>
<p><em type="italic">diŋgot </em></p>
<p>dii</p>
<p><em type="italic">čohkkábehtet </em></p>
<p><em type="italic">fárrebehtet </em></p>
<p><em type="italic">diŋgobehtet </em></p>
<p xml:lang="smn">sii</p>
<p><em type="italic">čohkkájit </em></p>
<p><em type="italic">fárrejit </em></p>
<p><em type="italic">diŋgojit </em></p>
<p type="title">Preterihtta (vássán áigi)</p>
<p>Bárrastávvalvearbbain leat guokte stávvala maŋimuš távttas, ja geažus lea '-at', '-it' dahje '-ut'. Dain lea dássemolsašupmi:</p>
<p><em type="italic">Bárrastávvalvearbbat - preterihtta </em></p>
<p>- geahnohis dássi lea suivejuvvon</p>
<p xml:lang="hbs">Persovdna</p>
<p xml:lang="smj"><em type="italic">viehkat </em></p>
<p xml:lang="deu"><em type="italic">diehtit </em></p>
<p><em type="italic">goarrut </em></p>
<p xml:lang="smn">mun</p>
<p xml:lang="sma"><em type="italic">vihken </em></p>
<p xml:lang="deu"><em type="italic">dihten </em></p>
<p><em type="italic">gorron </em></p>
<p>don</p>
<p><em type="italic">vihket </em></p>
<p><em type="italic">dihtet </em></p>
<p><em type="italic">gorrot </em></p>
<p xml:lang="nno">son</p>
<p><em type="italic">viegai </em></p>
<p><em type="italic">diđii </em></p>
<p><em type="italic">goarui </em></p>
<p>moai</p>
<p xml:lang="sma"><em type="italic">viegaime </em></p>
<p><em type="italic">diđiime </em></p>
<p><em type="italic">goaruime </em></p>
<p>doai</p>
<p><em type="italic">viegaide </em></p>
<p><em type="italic">diđiide </em></p>
<p><em type="italic">goaruide </em></p>
<p>soai</p>
<p><em type="italic">viegaiga </em></p>
<p><em type="italic">diđiiga </em></p>
<p><em type="italic">goaruiga </em></p>
<p>mii</p>
<p><em type="italic">viegaimet </em></p>
<p><em type="italic">diđiimet </em></p>
<p><em type="italic">goaruimet </em></p>
<p>dii</p>
<p><em type="italic">viegaidet </em></p>
<p><em type="italic">diđiidet </em></p>
<p><em type="italic">goaruidet </em></p>
<p xml:lang="smn">sii</p>
<p xml:lang="sma"><em type="italic">vihke </em></p>
<p xml:lang="sma"><em type="italic">dihte </em></p>
<p xml:lang="ita"><em type="italic">gorro </em></p>
<p>Vássán áiggi geažus lea '-i', ja dat dihtto buot persovnnain, earret 1. ja 2. persovnnaid ovttaidlogus ja 3. persovnna máŋggaidlogus. Dan sajis vokála molsašuddá: i&gt;e, a&gt;e dahje u&gt;o. Ovdamearkkat: <em type="italic">Mun dihten. Son manai. Mii doamaimet. Sii bohte </em>. </p>
<p>Fuobmá ahte buot persovnnain, earret 1. ja 2. persovnna ovttaidlogus ja 3. persovnna máŋggaidlogus, lea geahnohis dássi preterihtas. Dát mearkkaša ahte buot persovnnain main lea gievrras dássi preseanssas, lea geahnohis dássi preterihtas, ja nuppi ládje. 3. persovnnas lea gievrras dássi goappaš áiggiin.</p>
<p>Diftoŋga njuolgá 1. ja 2. persovnnaid ovttaidlogus ja 3. persovnna máŋggaidlogus. Dát dáhpáhuvvá vokálamolsašumiid dihte: i&gt;e, a&gt;e ja u&gt;o. '-it'-vearbbain diftoŋga njuolgá buot persovnnain. Go vássán áiggi geažus lea '-i', de šaddá nuppi stávvalis '-ii-', mii oažžu diftoŋga njuolgat. Ovdamearkkat: <em type="italic">Mii diđiimet dan. Don oidnet ádjá. Sii gorro gávttiid </em>. </p>
<p>3. persovnna ovttaidlogus lea preterihtas dušše áigegeažus, iige leat persovdnageažus. 3. persovnna máŋggaidlogus ii leat geažus preterihtas.</p>
<p>Bárahisstávvalvearbbaid maŋimuš távttas lea okta dahje golbma stávvala. Ii leat dássemolsašupmi:</p>
<p><em type="italic">Bárahisstávvalvearbbat - preterihtta </em></p>
<p xml:lang="hbs">Persovdna</p>
<p><em type="italic">muitalit </em></p>
<p><em type="italic">leat </em></p>
<p xml:lang="smn">mun</p>
<p><em type="italic">muitalin </em></p>
<p xml:lang="sma"><em type="italic">ledjen </em></p>
<p>don</p>
<p><em type="italic">muitalit </em></p>
<p><em type="italic">ledjet </em></p>
<p xml:lang="nno">son</p>
<p xml:lang="smn"><em type="italic">muitalii </em></p>
<p><em type="italic">lei, leai </em></p>
<p>moai</p>
<p xml:lang="fin"><em type="italic">muitaleimme </em></p>
<p xml:lang="sma"><em type="italic">leimme </em></p>
<p>doai</p>
<p><em type="italic">muitaleidde </em></p>
<p><em type="italic">leidde </em></p>
<p>soai</p>
<p><em type="italic">muitaleigga </em></p>
<p><em type="italic">leigga </em></p>
<p>mii</p>
<p><em type="italic">muitaleimmet </em></p>
<p><em type="italic">leimmet </em></p>
<p>dii</p>
<p><em type="italic">muitaleiddet </em></p>
<p><em type="italic">leiddet </em></p>
<p xml:lang="smn">sii</p>
<p><em type="italic">muitaledje </em></p>
<p><em type="italic">ledje </em></p>
<p>Vássán áiggi geažus lea '-i', mii dihtto juohke persovnnas, earret 3. persovnna máŋggaidlogus. Das sajis dihtto 'dj'. Dat dáhpáhuvvá maiddái 1. ja 2. persovnnaid ovttaidlogus <em type="italic">leat </em>-vearbbas, muđuid ii. Ovdamearkkat: <em type="italic">Mun gávppašin. Don jurddašit. Sii dárbbašedje veahki </em>. </p>
<p>Kontrakšuvdnavearbbain leat guokte stávvala, ja geažus lea '-át', '-et' dahje '-ot'. Ii leat dássemolsašupmi. Fuobmá ahte muhtun sojahemiin lasihuvvo konsonánta '-j-' ja dalle sodjá vearba bárahisstávvalvearban.</p>
<p><em type="italic">Kontrakšuvdnavearbbat - preterihtta </em></p>
<p xml:lang="hbs">Persovdna</p>
<p><em type="italic">čohkkát </em></p>
<p><em type="italic">fárret </em></p>
<p><em type="italic">diŋgot </em></p>
<p xml:lang="smn">mun</p>
<p><em type="italic">čohkkájin </em></p>
<p><em type="italic">fárrejin </em></p>
<p xml:lang="smj"><em type="italic">diŋgojin </em></p>
<p>don</p>
<p><em type="italic">čohkkájit </em></p>
<p><em type="italic">fárrejit </em></p>
<p><em type="italic">diŋgojit </em></p>
<p xml:lang="nno">son</p>
<p><em type="italic">čohkkái </em></p>
<p><em type="italic">fárrii </em></p>
<p><em type="italic">diŋgui </em></p>
<p>moai</p>
<p><em type="italic">čohkkáime </em></p>
<p><em type="italic">fárriime </em></p>
<p xml:lang="smj"><em type="italic">diŋguime </em></p>
<p>doai</p>
<p><em type="italic">čohkkáide </em></p>
<p><em type="italic">fárriide </em></p>
<p><em type="italic">diŋguide </em></p>
<p>soai</p>
<p><em type="italic">čohkkáiga </em></p>
<p><em type="italic">fárriiga </em></p>
<p xml:lang="som"><em type="italic">diŋguiga </em></p>
<p>mii</p>
<p><em type="italic">čohkkáimet </em></p>
<p><em type="italic">fárriimet </em></p>
<p><em type="italic">diŋguimet </em></p>
<p>dii</p>
<p><em type="italic">čohkkáidet </em></p>
<p><em type="italic">fárriidet </em></p>
<p><em type="italic">diŋguidet </em></p>
<p xml:lang="smn">sii</p>
<p><em type="italic">čohkkájedje </em></p>
<p><em type="italic">fárrejedje </em></p>
<p xml:lang="smj"><em type="italic">diŋgojedje </em></p>
<p>Vássán áiggi geažus lea '-i', mii dihtto juohke persovnnas, earret 3. persovnna máŋggaidlogus. Das sajis dihtto 'dj'. Ovdamearkkat: <em type="italic">Mun veallájin. Mii balláimet. Sii duddjojedje </em>. </p>
<p type="title">Biehttaleapmi</p>
<p>Biehttaleapmái gullet sihke biehttalanvearba ja váldovearba biehttalanhámis: <em type="italic">in boađe, in boahtán </em>. Biehttalanvearba sodjá persovnna ja logu mielde, go fas váldovearba biehttalanhámis sodjá áiggi mielde. </p>
<p>Biehttalanhápmi preseanssas lea seammá go ovttaidlogu 2. persovnna imperatiiva. Bárrastávvalvearbbain lea biehttalanhámis geahnohis dássi. Nuppi stávvala vokálat molsašuddet ná: i&gt;e ja u&gt;o. Dát ii dagat diftoŋganjuolgama, omd. <em type="italic">oastit &gt; in oastte, oažžut &gt; in oaččo </em>. Kontrákta vearbbain lea preseanssa biehttalanhápmi dego ovttaidlogu 3. persovnna preseansa: <em type="italic">čohkkát &gt; in čohkká, duddjot &gt; in duddjo </em>. Bárahisstávvalvearbbain lea preseanssa biehttalanhápmi oaniduvvon guoktin stávvalin, ja konsonánta lea sáni loahpas: <em type="italic">gávppašit &gt; in gávppaš, boradit &gt; in borat </em>. </p>
<p>Preterihtas lea váldovearbba biehttalanhápmi seammalágan go perfeavtta partisihppa. Dat mearkkaša ahte buot máttatiippain lea geažus '-n'. Bárrastávvalvearbbain lea preterihta biehttalanhámis gievrras dássi, ja vokálat molsašuddet ná: i&gt;á, u&gt;o. Dát molsašuddan ii dagat diftoŋganjuolgama: <em type="italic">oađđit &gt; in oađđán, čierrut &gt; in čirron </em>. Kontrákta vearbbain lea preterihta biehttalanhápmi seamma go ovttaidlogu 1. persovnna preseansa: <em type="italic">čohkkát &gt; in čohkkán, duddjot &gt; in duddjon </em>. Bárahisstávvalvearbbain lea geažus '-an': <em type="italic">gávppašit &gt; in gávppašan, boradit &gt; in boradan </em>. Preterihtas lea 'leat'-vearbba biehttalanhápmi 'lean': <em type="italic">Mun in 'lean' doppe </em>. </p>
<p xml:lang="fkv"><em type="italic">BIEHTTALEAPMI: preseansa ja preterihtta </em></p>
<p xml:lang="deu">Pers.</p>
<p xml:lang="smj"><em type="italic">biehtt.v. </em></p>
<p xml:lang="hbs"><em type="italic">preseansa </em></p>
<p xml:lang="rmu"><em type="italic">preterihtta </em></p>
<p xml:lang="smn">mun</p>
<p xml:lang="ita"><em type="italic">in </em></p>
<p><em type="italic">in boađe </em></p>
<p><em type="italic">in muital </em></p>
<p><em type="italic">in boahtán </em></p>
<p xml:lang="olo"><em type="italic">in muitalan </em></p>
<p>don</p>
<p xml:lang="kal"><em type="italic">it </em></p>
<p><em type="italic">it boađe </em></p>
<p><em type="italic">it muital </em></p>
<p><em type="italic">it boahtán </em></p>
<p><em type="italic">it muitalan </em></p>
<p xml:lang="nno">son</p>
<p><em type="italic">ii </em></p>
<p><em type="italic">ii boađe </em></p>
<p><em type="italic">ii muital </em></p>
<p><em type="italic">ii boahtán </em></p>
<p><em type="italic">ii muitalan </em></p>
<p>moai</p>
<p><em type="italic">ean </em></p>
<p><em type="italic">ean boađe </em></p>
<p><em type="italic">ean muital </em></p>
<p><em type="italic">ean boahtán </em></p>
<p><em type="italic">ean muitalan </em></p>
<p>doai</p>
<p><em type="italic">eahppi </em></p>
<p><em type="italic">eahppi boađe </em></p>
<p><em type="italic">eahppi muital </em></p>
<p><em type="italic">eahppi boahtán </em></p>
<p><em type="italic">eahppi muitalan </em></p>
<p>soai</p>
<p><em type="italic">eaba </em></p>
<p><em type="italic">eaba boađe </em></p>
<p><em type="italic">eaba muital </em></p>
<p><em type="italic">eaba boahtán </em></p>
<p><em type="italic">eaba muitalan </em></p>
<p>mii</p>
<p><em type="italic">eat </em></p>
<p><em type="italic">eat boađe </em></p>
<p><em type="italic">eat muital </em></p>
<p><em type="italic">eat boahtán </em></p>
<p><em type="italic">eat muitalan </em></p>
<p>dii</p>
<p><em type="italic">ehpet </em></p>
<p><em type="italic">ehpet boađe </em></p>
<p><em type="italic">ehpet muital </em></p>
<p><em type="italic">ehpet boahtán </em></p>
<p><em type="italic">ehpet muitalan </em></p>
<p xml:lang="smn">sii</p>
<p><em type="italic">eai </em></p>
<p><em type="italic">eai boađe </em></p>
<p><em type="italic">eai muital </em></p>
<p><em type="italic">eai boahtán </em></p>
<p><em type="italic">eai muitalan </em></p>
<p>Cealkkaovdamearkkat:</p>
<list><p type="listitem"><em type="italic">Máret ii boađe ruoktot. </em></p>
<p type="listitem"><em type="italic">Mun in diehtán maidege. </em><em type="italic">Sii eai ása dieppe. </em></p>
<p type="listitem"><em type="italic">Moai ean juhkan gáfe. </em></p>
</list><p>Biehttaleaddji 'mus-lea'-cealkagiin leat dušše guokte vejolaš hámi. Ovttaidlogus lea 'ii' ja máŋggaidlogus fas 'eai'. Dehálaš lea muitit ahte vearba ii soja dan mielde geas lea juoga. Ovdamearkkat:</p>
<list><p type="listitem"><em type="italic">Eatnis ii leat biila </em>. </p>
<p type="listitem"><em type="italic">Munnos eai leat mánát </em>. </p>
<p type="listitem"><em type="italic">Dus eai leat guokte vielja </em>. </p>
</list><p type="title">Biehttaleaddji imperatiiva</p>
<p>Biehttalanvearbbas lea maiddái imperatiiva hápmi – gohččunvuohki. 2. persovnna ovttaidlogu hápmi lea <em type="italic">ale </em>. Imperatiivahápmi sodjá persovnna ja logu mielde, ja dan maŋŋel boahtá váldovearba mii lea biehttalanhámis. </p>
<p xml:lang="deu"><em type="italic">BIEAHTTALEADDJI IMPERATIIVA </em></p>
<p xml:lang="deu">Pers.</p>
<p xml:lang="smj"><em type="italic">biehtt.v. </em></p>
<p xml:lang="tur"/>
<p xml:lang="smn">mun</p>
<p xml:lang="fin"><em type="italic">allon </em></p>
<p><em type="italic">allon boađe </em></p>
<p><em type="italic">allon muital </em></p>
<p>don</p>
<p xml:lang="ron"><em type="italic">ale </em></p>
<p><em type="italic">ale boađe </em></p>
<p xml:lang="ron"><em type="italic">ale muital </em></p>
<p xml:lang="nno">son</p>
<p xml:lang="spa"><em type="italic">allos </em></p>
<p><em type="italic">allos boađe </em></p>
<p><em type="italic">allos muital </em></p>
<p>moai</p>
<p xml:lang="kal"><em type="italic">allu </em></p>
<p><em type="italic">allu boađe </em></p>
<p><em type="italic">allu muital </em></p>
<p>doai</p>
<p xml:lang="fin"><em type="italic">alli </em></p>
<p><em type="italic">alli boađe </em></p>
<p><em type="italic">alli muital </em></p>
<p>soai</p>
<p xml:lang="fin"><em type="italic">alloska </em></p>
<p><em type="italic">alloska boađe </em></p>
<p><em type="italic">alloska muital </em></p>
<p>mii</p>
<p xml:lang="krl"><em type="italic">allot </em></p>
<p><em type="italic">allot boađe </em></p>
<p><em type="italic">allot muital </em></p>
<p>dii</p>
<p xml:lang="fin"><em type="italic">allet </em></p>
<p><em type="italic">allet boađe </em></p>
<p><em type="italic">allet muital </em></p>
<p xml:lang="smn">sii</p>
<p xml:lang="fin"><em type="italic">alloset </em></p>
<p><em type="italic">alloset boađe </em></p>
<p><em type="italic">alloset muital </em></p>
<p>Cealkkaovdamearkkat:</p>
<list><p type="listitem"><em type="italic">Allu šat riidal! </em></p>
<p type="listitem"><em type="italic">Allet dájo! Ale mana vuos! </em></p>
<p type="listitem"><em type="italic">Alloset boađe mus bearrat dan vealggi! </em></p>
</list><p type="title" xml:lang="sma">Perfeakta</p>
<p>Perfektii gullet veahkkevearba <em type="italic">leat </em>preseanssas ja váldovearba mii lea perfeavtta partisihpas: <em type="italic">lean boahtán, leahppi boradan, letne čorgen </em>. </p>
<p>Perfeakta muitala ahte dahku lea loahpahuvvan. Veahkkevearba sodjá logu ja persovnna mielde. Váldovearba ii soja.</p>
<p>Bárrastávvalvearbbaid perfeavtta partisihpas lea gievrras dássi ja '-n'-geažus. '-it'- ja '-ut'-vearbbain lea nuppi stávvalis vokálamolsašupmi 'i&gt;á' ja 'u&gt;o'. Vokálamolsašupmi u&gt;o dagaha ahte máddaga diftoŋga njuolgá. Cealkkaovdamearkkat:</p>
<list><p type="listitem"><em type="italic">Iŋgá lea 'gorron' gávtti </em>. </p>
<p type="listitem"><em type="italic">Moai letne juo 'boahtán </em>. </p>
<p type="listitem"><em type="italic">Mun lean 'dadjan' dan maid áiggun </em>. </p>
</list><p>Bárahisstávvalvearbbaid perfeavtta partisihpas lea geažus '-n'. Goalmmát stávvala vokála lea '-a'. <em type="italic">leat </em>-vearbba perfeavtta partisihppa lea <em type="italic">leamaš </em>. Cealkkaovdamearkkat: </p>
<list><p type="listitem"><em type="italic">Mii leat 'veahkehan' ránnjáid </em>. </p>
<p type="listitem"><em type="italic">Ánte ja Sárá leaba 'náitalan </em>. </p>
<p type="listitem"><em type="italic">Moai letne 'leamaš' Suomas </em>. </p>
<p type="listitem"><em type="italic">Lehpet go 'boradan </em>? </p>
</list><p>Kontrakšuvdnavearbbaid perfeavtta partisihpas lea '-n'-geažus. Mátta ii rievdda. Cealkkaovdamearkkat:</p>
<list><p type="listitem"><em type="italic">Doai leahppi 'čorgen' lanja </em>. </p>
<p type="listitem"><em type="italic">Mii leat 'duddjon' gievkkanis </em>. </p>
<p type="listitem"><em type="italic">Ásllat lea 'ollen' ruoktot </em>. </p>
</list><p>Biehttaleaddji perfeavttas leat golbma vearbba: biehttalanvearba, <em type="italic">leat </em>-vearbba biehttalanhápmi ja váldovearbba perfeavtta partisihppa. <em type="italic">leat </em>-vearbba biehttalanhápmi lea <em type="italic">leat </em>. Biehttaleaddji perfeavttas dušše biehttalanvearba sodjá persovnna ja logu mielde. Cealkkaovdamearkkat: </p>
<list><p type="listitem"><em type="italic">Doai eahppi leat 'gávdnan' buot </em>. </p>
<p type="listitem"><em type="italic">Mii eat leat 'boradan' gievkkanis </em>. </p>
<p type="listitem"><em type="italic">Issát ii leat 'leamaš' Romssas </em>. </p>
<p type="listitem"><em type="italic">Don it leat 'njuiken' guhkás </em>. </p>
</list><p>'mus-lea'-cealkagiin perfeavtta partisihpas leat guokte vearbba, <em type="italic">leat </em>-vearba preseanssas ja dan maŋŋel partisihppahápmi <em type="italic">leamaš </em>. Muitte ahte dat geas lea juoga, galgá lea lokatiivvas, ja dat mii das lea, galgá leat nominatiivvas. Biehttalancealkagiin biehttalanvearba sodjá. Cealkkaovdamearkkat: </p>
<list><p type="listitem"><em type="italic">Mus lea 'leamaš' nuorvu golbma beaivvi </em>. </p>
<p type="listitem"><em type="italic">Sudnos lea 'leamaš' lihkku </em>. </p>
<p type="listitem"><em type="italic">Mis ii leat 'leamaš' veahkki </em>. </p>
<p type="listitem"><em type="italic">Čeazis ii leat 'leamaš' bargu dán jagi </em>. </p>
</list><p type="title" xml:lang="fin">Aktio essiiva</p>
<p>Aktio essiivii gullet veahkkevearba <em type="italic">leat </em>ja váldovearba mii lea aktio essiiva hámis - <em type="italic">lean boahtime, leahppi boradeame, letne čorgeme </em>. </p>
<p>Aktio essiivvain muitala ahte dahku ii leat loahpahuvvan. Veahkkevearba sodjá logu ja persovnna mielde. Váldovearba ii rievdda.</p>
<p>Bárrastávvalvearbbaid aktio essiiva lea gievrras dásis ja geažus lea '-me' dahje '-min'. Máddagis ii leat vokálamolsašupmi. Cealkkaovdamearkkat:</p>
<list><p type="listitem"><em type="italic">Iŋgá lea 'goarrume' gávtti </em>. </p>
<p type="listitem"><em type="italic">Moai letne 'čállime' reivve </em>. </p>
<p type="listitem"><em type="italic">Soai leaba 'bassame' biktasiid </em>. </p>
</list><p>Bárahisstávvalvearbbaid aktio essiiva oažžu gehčosa '-me' dahje '-men'. Goalmmát stávvala vokála lea '-ea-'. Cealkkaovdamearkkat:</p>
<list><p type="listitem"><em type="italic">Mii leat 'veahkeheame' ránnjáid </em>. </p>
<p type="listitem"><em type="italic">Ánte ja Sárá leaba 'boradeame </em>. </p>
<p type="listitem"><em type="italic">Lehpet go dii 'ráhkadeame' hilduid </em>? </p>
</list><p>Kontrakšuvdnavearbbaid aktio essiiva oažžu gehčosa '-me' dahje '-min'. Mátta ii rievdat. Cealkkaovdamearkkat:</p>
<list><p type="listitem"><em type="italic">Doai leahppi 'ivdneme' gova </em>. </p>
<p type="listitem"><em type="italic">Mii leat 'duddjome' gievkkanis </em>. </p>
<p type="listitem"><em type="italic">Ásllat lea ain 'gaifáme' dan niidii </em>. </p>
</list><p><em type="italic">leat </em>-vearba aktio essiiva hápmi lea <em type="italic">leame </em>dahje <em type="italic">leamen </em>. Dát hápmi geavahuvvo erenoamážit dáid vearbbaid maŋis: <em type="italic">orrut, fertet </em>. Eará vearbbat sáhttet maid leat aktio essiivvas <em type="italic">orrut </em>-vearbba maŋŋel. </p>
<list><p type="listitem"><em type="italic">Máret orui 'leame' suhtus </em>. </p>
<p type="listitem"><em type="italic">Don orut 'diehtime' juoidá </em>. </p>
<p type="listitem"><em type="italic">Son ferte 'leame' gárremin, go nie hoavrrista </em>. </p>
</list><p>Aktio essiivva sáhttá maiddái geavahit johtinvearbbaid maŋis, omd. <em type="italic">mannat, fitnat, viehkat </em>. Cealkkaovdamearkkat: </p>
<list><p type="listitem"><em type="italic">Mun manan 'jearrame' sus </em>. </p>
<p type="listitem"><em type="italic">Moai vihke 'geahččame' mii dat boŋká </em>. </p>
<p type="listitem"><em type="italic">Issat finai ruovttus 'viežžame' ruđa </em>. </p>
</list><p type="title" xml:lang="fra">Konditionála</p>
<p>Konditionála lea vearbba eaktovuohki, mii maid geavahuvvo go háliida leat várrogas dahje olmmošlaš:</p>
<list><p type="listitem"><em type="italic">Ii ábut vaikko politiijat 'boađášedje'. </em></p>
<p type="listitem"><em type="italic">Mávssášin', jus 'gáibidivččet'. </em></p>
<p type="listitem"><em type="italic">Livččen' ovdal boahtán, muhto ii lean dilli. </em></p>
<p type="listitem"><em type="italic">Mun 'háliidivččen' hupmat duinna. </em></p>
<p type="listitem"><em type="italic">Dajašin' ahte don diekko dahket boastut. </em></p>
</list><p>Bárrastávvalverbii lasihuvvo '-š-' + preterihttageažus:</p>
<p><em type="italic">Bárrastávvalvearbbat - konditionála </em></p>
<p xml:lang="hbs">Persovdna</p>
<p xml:lang="smj"><em type="italic">viehkat </em></p>
<p xml:lang="deu"><em type="italic">diehtit </em></p>
<p><em type="italic">goarrut </em></p>
<p xml:lang="smn">mun</p>
<p><em type="italic">viegašin </em></p>
<p><em type="italic">dieđášin </em></p>
<p><em type="italic">gorošin </em></p>
<p>don</p>
<p><em type="italic">viegašit </em></p>
<p><em type="italic">dieđášit </em></p>
<p><em type="italic">gorošit </em></p>
<p xml:lang="nno">son</p>
<p><em type="italic">viegašii </em></p>
<p><em type="italic">dieđášii </em></p>
<p><em type="italic">gorošii </em></p>
<p>moai</p>
<p xml:lang="sma"><em type="italic">viegašeimme </em></p>
<p xml:lang="deu"><em type="italic">dieđášeimme </em></p>
<p xml:lang="sma"><em type="italic">gorošeimme </em></p>
<p>doai</p>
<p><em type="italic">viegašeidde </em></p>
<p><em type="italic">dieđášeidde </em></p>
<p><em type="italic">gorošeidde </em></p>
<p>soai</p>
<p><em type="italic">viegašeigga </em></p>
<p><em type="italic">dieđášeigga </em></p>
<p><em type="italic">gorošeigga </em></p>
<p>mii</p>
<p><em type="italic">viegašeimmet </em></p>
<p xml:lang="deu"><em type="italic">dieđášeimmet </em></p>
<p><em type="italic">gorošeimmet </em></p>
<p>dii</p>
<p><em type="italic">viegašeiddet </em></p>
<p><em type="italic">dieđášeiddet </em></p>
<p><em type="italic">gorošeiddet </em></p>
<p xml:lang="smn">sii</p>
<p><em type="italic">viegašedje </em></p>
<p><em type="italic">dieđášedje </em></p>
<p><em type="italic">gorošedje </em></p>
<p>Bárahisstávvalverbii lasihuvvo '-ivčč-' + preterihttageažus:</p>
<p><em type="italic">Bárahisstávvalvearbbat - konditionála </em></p>
<p xml:lang="hbs">Persovdna</p>
<p><em type="italic">muitalit </em></p>
<p><em type="italic">leat </em></p>
<p xml:lang="smn">mun</p>
<p xml:lang="smn"><em type="italic">muitalivččen </em></p>
<p xml:lang="smn"><em type="italic">livččen </em></p>
<p>don</p>
<p xml:lang="smn"><em type="italic">muitalivččet </em></p>
<p><em type="italic">livččet </em></p>
<p xml:lang="nno">son</p>
<p xml:lang="smn"><em type="italic">muitalivččii </em></p>
<p xml:lang="smn"><em type="italic">livččii </em></p>
<p>moai</p>
<p xml:lang="smn"><em type="italic">muitalivččiime </em></p>
<p xml:lang="smn"><em type="italic">livččiime </em></p>
<p>doai</p>
<p><em type="italic">muitalivččiide </em></p>
<p><em type="italic">livččiide </em></p>
<p>soai</p>
<p><em type="italic">muitalivččiiga </em></p>
<p><em type="italic">livččiiga </em></p>
<p>mii</p>
<p xml:lang="smn"><em type="italic">muitalivččiimet </em></p>
<p><em type="italic">livččiimet </em></p>
<p>dii</p>
<p><em type="italic">muitalivččiidet </em></p>
<p><em type="italic">livččiidet </em></p>
<p xml:lang="smn">sii</p>
<p xml:lang="smn"><em type="italic">muitalivčče </em></p>
<p><em type="italic">livčče </em></p>
<p xml:lang="nno">Kontrakšuvdnaverbii lasihuvvo '-š-' + preterihttageažus:</p>
<p xml:lang="est"><em type="italic">Kontrakšuvdnavearbbat - konditionála </em></p>
<p xml:lang="hbs">Persovdna</p>
<p><em type="italic">čohkkát </em></p>
<p><em type="italic">fárret </em></p>
<p><em type="italic">diŋgot </em></p>
<p xml:lang="smn">mun</p>
<p><em type="italic">čohkkášin </em></p>
<p><em type="italic">fárrešin </em></p>
<p><em type="italic">diŋgošin </em></p>
<p>don</p>
<p><em type="italic">čohkkášit </em></p>
<p><em type="italic">fárrešit </em></p>
<p><em type="italic">diŋgošit </em></p>
<p xml:lang="nno">son</p>
<p><em type="italic">čohkkášii </em></p>
<p><em type="italic">fárrešii </em></p>
<p><em type="italic">diŋgošii </em></p>
<p>moai</p>
<p><em type="italic">čohkkášeimme </em></p>
<p><em type="italic">fárrešeimme </em></p>
<p xml:lang="sma"><em type="italic">diŋgošeimme </em></p>
<p>doai</p>
<p><em type="italic">čohkkášeidde </em></p>
<p><em type="italic">fárrešeidde </em></p>
<p><em type="italic">diŋgošeidde </em></p>
<p>soai</p>
<p><em type="italic">čohkkášeigga </em></p>
<p><em type="italic">fárrešeigga </em></p>
<p><em type="italic">diŋgošeigga </em></p>
<p>mii</p>
<p><em type="italic">čohkkášeimmet </em></p>
<p><em type="italic">fárrešeimmet </em></p>
<p><em type="italic">diŋgošeimmet </em></p>
<p>dii</p>
<p><em type="italic">čohkkášeiddet </em></p>
<p><em type="italic">fárrešeiddet </em></p>
<p><em type="italic">diŋgošeiddet </em></p>
<p xml:lang="smn">sii</p>
<p><em type="italic">čohkkášedje </em></p>
<p><em type="italic">fárrešedje </em></p>
<p><em type="italic">diŋgošedje </em></p>
<p type="title" xml:lang="fra">Potentiála</p>
<p>Vearbba veadjinvuohki mii muitala ahte juoga lea vejolaš, muhto ii leat sihkkar:</p>
<list><p type="listitem"><em type="italic">Boražit' go mánát guoli? </em></p>
<p type="listitem"><em type="italic">In dieđe 'bođeža' go juovlastállu. </em></p>
<p type="listitem"><em type="italic">Bođeš' go oahpaheaddji odne? </em></p>
<p type="listitem"><em type="italic">Don oaččut dan čuohte ruvdnui, go juo 'válddežat'. </em></p>
</list><p>Bárrastávvalverbii lasihuvvo '-ž-' ja de sodjá vearba seammá ládje go bárahisstávvalvearba preseanssas:</p>
<p><em type="italic">Bárrastávvalvearbbat - potentiála </em></p>
<p xml:lang="hbs">Persovdna</p>
<p xml:lang="smj"><em type="italic">viehkat </em></p>
<p xml:lang="deu"><em type="italic">diehtit </em></p>
<p><em type="italic">goarrut </em></p>
<p xml:lang="smn">mun</p>
<p><em type="italic">viegažan </em></p>
<p><em type="italic">diđežan </em></p>
<p><em type="italic">gorožan </em></p>
<p>don</p>
<p><em type="italic">viegažat </em></p>
<p><em type="italic">diđežat </em></p>
<p><em type="italic">gorožat </em></p>
<p xml:lang="nno">son</p>
<p><em type="italic">viegaža, viegaš </em></p>
<p><em type="italic">diđeža, diđeš </em></p>
<p><em type="italic">goroža, goroš </em></p>
<p>moai</p>
<p xml:lang="sma"><em type="italic">viegažetne </em></p>
<p xml:lang="vep"><em type="italic">diđežetne </em></p>
<p xml:lang="sma"><em type="italic">gorožetne </em></p>
<p>doai</p>
<p><em type="italic">viegažeahppi </em></p>
<p><em type="italic">diđežeahppi </em></p>
<p><em type="italic">gorožeahppi </em></p>
<p>soai</p>
<p><em type="italic">viegažeaba </em></p>
<p><em type="italic">diđežeaba </em></p>
<p><em type="italic">gorožeaba </em></p>
<p>mii</p>
<p><em type="italic">viegažit, viegažat </em></p>
<p><em type="italic">diđežit, diđežat </em></p>
<p><em type="italic">gorožit, gorožat </em></p>
<p>dii</p>
<p xml:lang="smj"><em type="italic">viegažehpet </em></p>
<p><em type="italic">diđežehpet </em></p>
<p><em type="italic">gorožehpet </em></p>
<p xml:lang="smn">sii</p>
<p><em type="italic">viegažit </em></p>
<p><em type="italic">diđežit </em></p>
<p><em type="italic">gorožit </em></p>
<p>Bárahisstávvalverbii lasihuvvo '-eažž-' ja de sodjá vearba seammá ládje go bárrastávvalvearba preseanssas:</p>
<p><em type="italic">Bárahisstávvalvearbbat - potentiála </em></p>
<p>- gehčosa geahnohis dássi lea suivejuvvon</p>
<p xml:lang="hbs">Persovdna</p>
<p><em type="italic">muitalit </em></p>
<p><em type="italic">leat </em></p>
<p xml:lang="smn">mun</p>
<p><em type="italic">muitaleaččan </em></p>
<p><em type="italic">leaččan </em></p>
<p>don</p>
<p><em type="italic">muitaleaččat </em></p>
<p><em type="italic">leaččat </em></p>
<p xml:lang="nno">son</p>
<p><em type="italic">muitaleažžá, muitaleaš, muitaleš </em></p>
<p><em type="italic">leažžá, leaš, leš </em></p>
<p>moai</p>
<p xml:lang="vep"><em type="italic">muitaležže </em></p>
<p xml:lang="sms"><em type="italic">ležže </em></p>
<p>doai</p>
<p><em type="italic">muitaleažžabeahtti </em></p>
<p><em type="italic">leažžabeahtti </em></p>
<p>soai</p>
<p><em type="italic">muitaleažžaba </em></p>
<p><em type="italic">leažžaba </em></p>
<p>mii</p>
<p><em type="italic">muitaleažžat </em></p>
<p><em type="italic">leažžat </em></p>
<p>dii</p>
<p><em type="italic">muitaleažžabehtet </em></p>
<p><em type="italic">leažžabehtet </em></p>
<p xml:lang="smn">sii</p>
<p><em type="italic">muitaležžet </em></p>
<p><em type="italic">ležžet </em></p>
<p>Kontrakšuvdnaverbii lasihuvvo '-š-' ja de sodjá vearba seammá ládje go bárahisstávvalvearba preseanssas:</p>
<p><em type="italic">Kontrakšuvdnavearbbat - potentiála </em></p>
<p xml:lang="hbs">Persovdna</p>
<p><em type="italic">čohkkát </em></p>
<p><em type="italic">fárret </em></p>
<p><em type="italic">diŋgot </em></p>
<p xml:lang="smn">mun</p>
<p><em type="italic">čohkkážan </em></p>
<p><em type="italic">fárrežan </em></p>
<p><em type="italic">diŋgožan </em></p>
<p>don</p>
<p><em type="italic">čohkkážat </em></p>
<p><em type="italic">fárrežat </em></p>
<p><em type="italic">diŋgožat </em></p>
<p xml:lang="nno">son</p>
<p><em type="italic">čohkkáža, čohkkáš </em></p>
<p><em type="italic">fárreža, fárreš </em></p>
<p><em type="italic">diŋgoža, diŋgoš </em></p>
<p>moai</p>
<p><em type="italic">čohkkážetne </em></p>
<p><em type="italic">fárrežetne </em></p>
<p xml:lang="vep"><em type="italic">diŋgožetne </em></p>
<p>doai</p>
<p><em type="italic">čohkkážeahppi </em></p>
<p><em type="italic">fárrežeahppi </em></p>
<p><em type="italic">diŋgožeahppi </em></p>
<p>soai</p>
<p><em type="italic">čohkkážeaba </em></p>
<p><em type="italic">fárrežeaba </em></p>
<p xml:lang="rmf"><em type="italic">diŋgožeaba </em></p>
<p>mii</p>
<p><em type="italic">čohkkážit, čohkkážat </em></p>
<p><em type="italic">fárrežit, fárrežat </em></p>
<p><em type="italic">diŋgožit, diŋgožat </em></p>
<p>dii</p>
<p><em type="italic">čohkkážehpet </em></p>
<p><em type="italic">fárrežehpet </em></p>
<p><em type="italic">diŋgožehpet </em></p>
<p xml:lang="smn">sii</p>
<p><em type="italic">čohkkážit </em></p>
<p><em type="italic">fárrežit </em></p>
<p><em type="italic">diŋgožit </em></p>
<p type="title" xml:lang="ita">Imperatiiva</p>
<p>Vearbba gohččunvuohki.</p>
<p><em type="italic">Bárrastávvalvearbbat - imperatiiva </em></p>
<p>- geahnohis dássi lea suivejuvvon</p>
<p xml:lang="hbs">Persovdna</p>
<p xml:lang="smj"><em type="italic">viehkat </em></p>
<p xml:lang="deu"><em type="italic">diehtit </em></p>
<p><em type="italic">goarrut </em></p>
<p xml:lang="smn">mun</p>
<p xml:lang="olo"><em type="italic">vihkon </em></p>
<p><em type="italic">bohton </em></p>
<p><em type="italic">gorron </em></p>
<p>don</p>
<p xml:lang="smj"><em type="italic">viega </em></p>
<p><em type="italic">boađe </em></p>
<p xml:lang="rmf"><em type="italic">goaro </em></p>
<p xml:lang="nno">son</p>
<p xml:lang="sma"><em type="italic">vihkos </em></p>
<p><em type="italic">bohtos </em></p>
<p xml:lang="spa"><em type="italic">gorros </em></p>
<p>moai</p>
<p xml:lang="smj"><em type="italic">viehkku </em></p>
<p><em type="italic">boahttu </em></p>
<p><em type="italic">goarru </em></p>
<p>doai</p>
<p xml:lang="sma"><em type="italic">viehkki </em></p>
<p><em type="italic">boahtti </em></p>
<p><em type="italic">goarru </em></p>
<p>soai</p>
<p xml:lang="swe"><em type="italic">vihkoska </em></p>
<p><em type="italic">bohtoska </em></p>
<p><em type="italic">gorroska </em></p>
<p>mii</p>
<p xml:lang="krl"><em type="italic">vihkot </em></p>
<p><em type="italic">bohtot </em></p>
<p><em type="italic">gorrot </em></p>
<p>dii</p>
<p><em type="italic">vihket </em></p>
<p><em type="italic">bohtet </em></p>
<p><em type="italic">gorrot </em></p>
<p xml:lang="smn">sii</p>
<p xml:lang="krl"><em type="italic">vihkoset </em></p>
<p><em type="italic">bohtoset </em></p>
<p><em type="italic">gorroset </em></p>
<p><em type="italic">Bárahisstávvalvearbbat - imperatiiva </em></p>
<p xml:lang="hbs">Persovdna</p>
<p><em type="italic">muitalit </em></p>
<p><em type="italic">leat </em></p>
<p xml:lang="smn">mun</p>
<p xml:lang="fin"><em type="italic">muitalehkon </em></p>
<p><em type="italic">lehkon </em></p>
<p>don</p>
<p><em type="italic">muital </em></p>
<p><em type="italic">leage </em></p>
<p xml:lang="nno">son</p>
<p xml:lang="smn"><em type="italic">muitalehkos </em></p>
<p><em type="italic">lehkos </em></p>
<p>moai</p>
<p><em type="italic">muitaleadnu </em></p>
<p><em type="italic">leadnu, leahkku </em></p>
<p>doai</p>
<p><em type="italic">muitaleahkki </em></p>
<p><em type="italic">leahkki </em></p>
<p>soai</p>
<p xml:lang="fin"><em type="italic">muitalehkoska </em></p>
<p xml:lang="sma"><em type="italic">lehkoska </em></p>
<p>mii</p>
<p><em type="italic">muitalehkot, muitaleatnot </em></p>
<p><em type="italic">lehkot, leatnot </em></p>
<p>dii</p>
<p><em type="italic">muitalehket </em></p>
<p xml:lang="sma"><em type="italic">lehket </em></p>
<p xml:lang="smn">sii</p>
<p xml:lang="fin"><em type="italic">muitalehkoset </em></p>
<p><em type="italic">lehkoset </em></p>
<p xml:lang="vep"><em type="italic">Kontrakšuvdnavearbbat - imperatiiva </em></p>
<p xml:lang="hbs">Persovdna</p>
<p><em type="italic">čohkkát </em></p>
<p><em type="italic">fárret </em></p>
<p><em type="italic">diŋgot </em></p>
<p xml:lang="smn">mun</p>
<p><em type="italic">čohkkájehkon </em></p>
<p><em type="italic">fárrejehkon </em></p>
<p xml:lang="smj"><em type="italic">diŋgojehkon </em></p>
<p>don</p>
<p><em type="italic">čohkká </em></p>
<p><em type="italic">fárre </em></p>
<p xml:lang="smj"><em type="italic">diŋgo </em></p>
<p xml:lang="nno">son</p>
<p><em type="italic">čohkkájehkos </em></p>
<p xml:lang="sma"><em type="italic">fárrejehkos </em></p>
<p xml:lang="smj"><em type="italic">diŋgojehkos </em></p>
<p>moai</p>
<p><em type="italic">čohkkájeadnu, čohkkájeahkku </em></p>
<p><em type="italic">fárrejeadnu, fárrejeahkku </em></p>
<p><em type="italic">diŋgojeadnu, diŋgojeahkku </em></p>
<p>doai</p>
<p><em type="italic">čohkkájeahkki </em></p>
<p><em type="italic">fárrejeahkki </em></p>
<p><em type="italic">diŋgojeahkki </em></p>
<p>soai</p>
<p><em type="italic">čohkkájehkoska </em></p>
<p xml:lang="rmf"><em type="italic">fárrejehkoska </em></p>
<p xml:lang="rmf"><em type="italic">diŋgojehkoska </em></p>
<p>mii</p>
<p><em type="italic">čohkkájednot, čohkkájehkot, čohkkájeahkkot </em></p>
<p><em type="italic">fárrejednot, fárrejehkot, fárrejeahkkot </em></p>
<p><em type="italic">diŋgojednot, diŋgojehkot, diŋgojeahkkot </em></p>
<p>dii</p>
<p><em type="italic">čohkkájehket </em></p>
<p><em type="italic">fárrejehket </em></p>
<p xml:lang="smj"><em type="italic">diŋgojehket </em></p>
<p xml:lang="smn">sii</p>
<p><em type="italic">čohkkájehkoset </em></p>
<p><em type="italic">fárrejehkoset </em></p>
<p xml:lang="smj"><em type="italic">diŋgojehkoset </em></p>
<p type="title">go-jearaldat</p>
<p>Go ráhkada jearaldagaid maidda sáhttá mieđihit dahje biehttalit, de lasiha 'go'-partihkkala vearbba maŋŋái: <em type="italic">Boađát go odne? Boađátgo odne? </em>Dábálaččat vástida seammá vearbbain: <em type="italic">In boađe. / De boađán. </em></p>
<p>Fuobmá ahte 'go' maid sáhttá leat vuollálasti konjunkšuvdna .</p>
</body></document>
